【裁判字號】    90,易,2531
【裁判日期】    901210
【裁判案由】    妨害名譽
【裁判全文】
臺灣板橋地方法院刑事判決                          九十年度易字第二五三一號
    公訴人  臺灣板橋地方法院檢察署檢察官
    被  告  戊○○
右列被告因妨害名譽案件，經檢察官聲請簡易判決處刑（九十年度偵字第二六二九號
），本院板橋簡易庭認為不宜，移送本院普通庭改依通常程序審理並判決如左：
    主  文
戊○○無罪。
    理  由
一、公訴意旨略以：被告戊○○因不滿告訴人即丁○○（從事宗教命理營生），有詐
    騙其妻之嫌，意圖散佈於眾，於八十九年十一月及十二月間，在不詳地點打電話
    向丙○○、甲○○、乙○○告稱：丁○○之宗教儀式均為詐騙行為，告訴人前科
    累累，素行不良，四處騙吃騙喝，常有藉機敲詐之行徑，甚至遭人打成殘廢等語
    ，而指摘或傳述足以毀損他人名譽之事。因認被告涉有刑法第三百十條第一項之
    意圖散布於眾，而指摘或傳述足以毀損他人名譽之事之誹謗罪嫌等語。
二、訊據被告戊○○堅決否認有何上開公訴意旨所指之誹謗犯行，並以：所有事情均
    是告訴人丁○○捏造者，因伊太太告丁○○詐欺，丁○○就告伊誹謗，以此來逼
    伊及伊太太和解，丁○○亦打電話到伊公司，伊會計接到，說要伊趕快和解，否
    則要到法院告伊，丁○○有找黑社會打電話向伊恐嚇，但伊沒有錄音，所以未留
    存證據，而且告訴人丁○○所提之證人丙○○、乙○○及甲○○伊均不認識，伊
    未曾打電話給渠三人等語置辯。
三、按犯罪事實應依證據認定之，無證據不得推定其犯罪事實。刑事訴訟法第一百五
    十四條定有明文。所謂證據，係指超越一切合理之可疑，足以認定被告確有犯罪
    行為之積極事證。苟依現存之積極證據，就起訴意旨所指被告犯罪之待證事實，
    尚非不得為其他較有利被告之推斷，本諸罪疑為輕之法則，自難謂該事證已適合
    於被告犯罪事實之認定。次按刑法第三百十條第三項前段以對誹謗之事，能證明
    其為真實者不罰，係針對言論內容與事實相符者之保障，並藉以限定刑罰權之範
    圍，非謂指摘或傳述誹謗事項之行為人，必須自行證明其言論內容確屬真實，始
    能免於刑責。又行為人雖不能證明言論內容為真實，但依其所提證據資料，認為
    行為人有相當理由確信其為真實者，即不能以誹謗刑責相繩。亦不得因此項規定
    而免除檢察官或自訴人於訴訟程序中，依法應負行為人故意毀損他人名譽之舉證
    責任。（參見司法院八十九年七月七日大法官會議釋字第五○九號解釋文）。本
    件公訴人認被告戊○○涉有誹謗犯行，係以告訴人丁○○之指訴、證人丙○○、
    乙○○於偵查中之證詞及被告戊○○於偵查中供認有打三或四通電話給丁○○之
    客戶等資為論據。經查：
（一）證人丙○○、乙○○於偵查中經檢察官詢以：有無給丁○○算過命，有無接過
      戊○○電話等問題時，丙○○結證稱：「有，有蔡說段自稱羅老師，她都騙人
      家的錢，前科累累」，乙○○則證謂：「一自稱蔡先生的打電話給我，問我有
      無給羅老師算命，說她都是騙吃騙喝，問我願不願意出庭作證」等語（詳偵查
      卷第十四頁）；另證人甲○○於本院調查中亦證述：「大約八十九年年底某日
      晚上十一點左右，有一個男性、香港腔之人打電話給我，他有說丁○○都是在
      騙人的，要我站出來，大家聯合起來控告丁○○，我當時嫌麻煩，所以告訴他
      ，我不想有這個動作，他就說好，他再行找別人。」等情綦詳（本院九十年十
      月二十二日訊問筆錄），再核諸被告於偵查中經檢察官質以：有無從八十九年
      十一月至十二月間打電話給乙○○、丙○○等說丁○○騙錢等行為時，供承：
      「有，打了三、四通，有無打給阮、沈不能確定」云云（見偵查卷第十三頁反
      頁），顯見被告確有撥打電話予告訴人丁○○之客戶，而上揭證人均係告訴人
      丁○○之客戶，與被告既素不相識，並無夙怨，當不致無故設詞構陷，渠等所
      言自堪信實，被告於本院否認撥打電話予該三人，固難採信。然綜觀前開證人
      所證述內容，被告戊○○撥打電話予該三位證人之意，似認告訴人丁○○有詐
      欺之嫌，而希望證人或能出面作證或共同對丁○○提出告訴，故被告所為能否
      遽認具有誹謗之故意及是否有散布於眾之意圖，已非無疑。
（二）況查被告之妻郭秋明因與被告感情失和，懷疑被告外遇，而於八十九年十月二
      日看到告訴人丁○○在中國時報上所刊登「通靈、電話問事、疑難解決靈驗、
      00000000」之廣告，遂撥打該廣告內之電話至丁○○位於臺北縣中和
      市○○路一三六巷十四號之住處求助，丁○○即以須為郭秋明夫妻舉行合和法
      事為由，於同日要求郭秋明匯款新台幣（下同）二千元至其於台灣銀行所開設
      之000000000000號帳戶內，繼再以材料費、聘徵信人員等為由，
      要求郭秋明再給付款項，使郭秋明先後以匯款方式共計給付六萬元，嗣因郭秋
      明要求到段菱鏡所設法壇觀看，惟遭丁○○推詞拒絕，郭秋明因之認為有異，
      而認遭丁○○詐騙，乃訴由臺北縣警察局中和分局移送臺灣板橋地方法院檢察
      署檢察官偵查，嗣並據該署檢察官偵查後認丁○○涉有刑法第三百三十九條第
      一項詐欺罪嫌，而以八十九年度偵字第二二七二一號提起公訴，現繫屬本院以
      九十年度訴字第六六八號審理中等事實，有該起訴書附卷可稽，並經本院調取
      該審理卷核閱無誤。
（三）又者郭秋明依丁○○所稱因作法事及徵信所需，自八十九年十月二日起至同月
      三十一日止先後匯款計六萬元到丁○○在台灣銀行所開立帳戶乙節，已據丁○○於前開刑事案件之警訊中供認在卷，並有該帳戶之綜合存款存摺影本附卷可
      參（詳八十九年度偵字第二二七二一號偵查卷第七頁反頁、第十頁至第十二頁
      ），足見丁○○確向被告戊○○之妻郭秋明收取六萬元無訛。至丁○○於該案
      偵查中固辯稱：伊有幫告訴人郭秋明做法事，也有請朋友劉少麗拿二次「腳尾
      油燈」、「合和符」給告訴人，「腳尾油燈」花了五千元，另外有請徵信社查
      告訴人先生外遇的對象云云。然者證人劉少麗於該案偵查中證稱：被告（即本
      案告訴人丁○○）曾要伊拿東西給告訴人（即郭秋明），說告訴人係被告朋友
      ，曾幫助被告；法壇原來是被告放在中和的，伊於八十七年六月中旬左右讓被
      告放在客廳，被告從來沒有去過伊那裏，請被告搬走都不搬；被告還叫伊作證
      時說被告有在那邊做法事等語（詳前開刑事案件八十九年度偵字第二二七二一
      號偵查卷第三十九頁第四十頁），可見丁○○並無施法場所，則其如何施法？
      而丁○○如確能通靈作法，又為何對劉少麗隱瞞係向郭秋明收款之事，又何以
      要劉少麗虛偽陳供有在其中和住處施作法事？再參以郭秋明於給付六萬元後，
      與其夫即被告戊○○之感情仍無法復原，丁○○又始終以電話與郭秋明連絡，
      拒絕讓郭秋明至其施法地點觀看等節，已由郭秋明迭於本院九十年度訴字第六
      六八號刑事案件偵審中供明綦詳，是郭秋明認丁○○有詐欺之嫌，洵非無據。
（四）復者被告戊○○於本院前揭九十年度訴字第六六八號刑事案件審理中所供證：
      八十九年十一月二十三日凌晨三點多，伊香港朋友王小姐打電話給伊，王小姐
      就是伊太太懷疑伊外遇的對象，其實伊是香港人，在藝品店上班，專門與旅行
      團做生意，王小姐也是香港人，她是一個導遊的朋友，來台觀光認識的，交情
      不深，所以不知道她叫什麼名字，當天凌晨三點多她打電話給伊說在凌晨三點
      時，有一個臺灣自稱羅法師的女子打電話給她，說我太太委託她作法要弄死王
      小姐，弄瘋伊，她說他是好人，不想做壞事，王小姐說不關她的事，自稱羅法
      師的人說叫王小姐小心點，他不做別人也會做等語（見前開刑事卷九十年五月
      二十九日訊問筆錄），經核諸郭秋明於該日調查中陳稱有將王小姐之電話給丁○○，及所提出丁○○於九十年五月十五日在其手機所留訊息譯文（該譯文業
      經該案承審法官當庭勘驗手機訊息內容與譯文記載相符，有該日訊問筆錄可憑
      ），其內有：「郭小姐我今天收到誨（應為誹之誤）謗我蔡先生的起訴書，我
      先向郭小姐道歉，不該打那通香港電話．．」等文，均足佐證被告戊○○前揭
      所言應屬事實，則告訴人丁○○既受郭秋明委託為其作法，挽回郭秋明與被告
      戊○○之婚姻，何以又電話告知王小姐且告以不實之事？俱見告訴人丁○○之
      動機殊令人質疑。是被告戊○○依前揭各情認告訴人丁○○有詐財之嫌，顯有
      相當理由。再參以證人甲○○於本院亦稱：伊認識丁○○，她是一個小兒麻痺
      患者，伊見過她兩次面，是經由報紙小廣告，看到她說可以幫忙人家消災解厄
      ，伊就與她電話聯絡，她叫伊匯款三千元，伊就匯款給她，結果她沒有幫伊做
      什麼，伊覺得被她詐財等語（本院九十年十月二十二日訊問筆錄），益證被告
      戊○○在電話中對丙○○、乙○○及甲○○等人所指摘丁○○之事，並非空言
      捏造者。
（五）綜上，按諸前揭事證資料顯示，既足認被告戊○○有相當理由確信其所指摘丁○○之事為真實，則依前揭大法官會議釋字第五○九號解釋意旨，被告自難以
      誹謗刑責相繩。此外復查無其他確切之證據足資證明被告確有公訴人所指之犯
      行，揆諸首揭說明，被告前開犯行不能證明，本院自應為無罪之諭知。
據上論結，應依刑事訴訟法第三百零一條第一項前段，判決如主文。
本案經檢察官游鉦添到庭執行職務。
中      華      民      國    九十      年     十二     月      十      日
                                      臺灣板橋地方法院刑事第四庭
                                          法  官  許仕楓
右正本證明與原本無異。
如不服本判決，應於判決送達後十日內向本院提出上訴狀。
                                          書記官  周百川
中      華      民      國    九十      年     十二     月      十      日


司法院資訊處製作；財團法人民間司法改革基金會備份。
